【裁判字號】    99,選上訴,1515
【裁判日期】    991124
【裁判案由】    違反公職人員選舉罷免法
【裁判全文】
臺灣高等法院臺中分院刑事判決      99年度選上訴字第1515號
上  訴  人  臺灣南投地方法院檢察署檢察官
上  訴  人
即  被  告  李彩蘭
選任辯護人  謝文田律師
上列上訴人等因被告違反公職人員選舉罷免法案件，不服臺灣南
投地方法院九十九年度選訴字第七號中華民國九十九年六月十五
日第一審判決（起訴案號：臺灣南投地方法院檢察署九十九年度
選偵字第二三、二四號），提起上訴，本院判決如下：
    主  文
原判決撤銷。
李彩蘭犯公職人員選舉罷免法第九十九條第一項之交付賄賂罪，
處有期徒刑壹年捌月。褫奪公權年。如附表所示之賄賂沒收。
    事  實
一、李彩蘭與設籍南投縣草屯鎮○○里○○街二三之一四號之廖
    洪滿、設籍於同街二三之一六號之吳朝澤、設籍於同街二三
    之一五號之蔡麗換為鄰居關係。其明知廖洪滿、吳朝澤及蔡
    麗換（其中廖洪滿及吳朝澤涉犯投票收賄罪部分，業經臺灣
    南投地方法院檢察署檢察官以九十八年度選偵字第二三、二
    四號不起訴處分書為不起訴處分確定）均設籍南投縣草屯鎮
    玉峰里，均為南投縣第十七屆第二選區縣議員選舉之有投票
    權人，詎其為使南投縣第二選區（草屯、中寮選區）登記第
    十號候選人黃秀女（業經臺灣南投地方法院檢察署檢察官以
    該署九十九年度選偵字第八四、八九號起訴書提起公訴，並
    由臺灣南投地方法院審理中）能順利當選，竟與黃秀女基於
    接續對於有投票權之人行求、交付賄賂，而約其投票權為一
    定之行使及預備對有投票權人交付賄賂，約其投票權為一定
    之行使之犯意聯絡，由黃秀女於民國（下同）九十八年十一
    月中旬某日下午某時許，在南投縣草屯鎮○○里○○街二三
    之一八號即李彩蘭所經營之豆花店，將新台幣（下同）五百
    元之鈔票十張（共計五千元）交付給李彩蘭，要求李彩蘭在
    其選區內以每票五百元之代價為其買票，李彩蘭亦應允而收
    受，隨後即為下列行為：
（一）李彩蘭於九十八年十一月中旬某日晚上，在南投縣草屯鎮
      ○○街，遇晚飯後外出散步之鄰居廖洪滿，向廖洪滿表示
      要其於九十八年十二月五日縣議員選舉投票日時，投票支
      持候選人黃秀女，並詢問廖洪滿家中有投票權之人數，得
      知廖洪滿家中共有五人有投票權，表示以每票五百元之代
      價，向廖洪滿行賄要廖洪滿於上開縣議員選舉時，投票支
      持黃秀女（即俗稱之買票），並委請廖洪滿代為轉交賄款
      予其戶內其他具有投票權之家屬（即廖建洲、廖明洲、廖
      玉如、陳永珍），而約其等投票支持黃秀女，然因當時李
      彩蘭身上僅有二千元，遂先交付二千元予具有投票權之廖
      洪滿（起訴書誤載為向廖洪滿行賄一千五百元，業經檢察
      官以補充理由書更正為向廖洪滿行賄二千元），並表示事
      後將再補給不足之五百元。廖洪滿明知李彩蘭交付之上開
      款項係用以約定不正行使投票權之對價，仍基於有投票權
      人收受賄賂之犯意及與李彩蘭共同基於對於有投票權之人
      ，預備行求賄賂及預備交付賄賂，而約其為投票權一定行
      使之犯意聯絡，予以收受。俟廖洪滿返家後，因廖洪滿之
      女兒廖玉如勸告不能收受他人賄賂，廖洪滿遂於當天晚上
      或翌日早上將其中之五百元返還予李彩蘭，並向李彩蘭表
      示不用再補給之前不足之五百元。嗣廖洪滿並未將李彩蘭
      行賄一事告知廖玉如以外之其他有投票權之家人，亦未轉
      交賄款予不知情之廖建洲、廖明洲、陳永珍等人，李彩蘭
      就廖洪滿未轉交之賄款部分僅止於預備犯之階段。
（二）李彩蘭於九十八年十一月底某日晚上（起訴書誤載為九十
      八年十一月中旬某日），前往吳朝澤位於南投縣草屯鎮○
      ○街二三之一六號住處，交付一千元予吳朝澤，表示要以
      每票五百元之代價，向吳朝澤行賄，並委請吳朝澤代為轉
      交賄款五百元予其子即具有投票權之吳永棋，計買二票，
      要吳朝澤及吳永棋於上開縣議員選舉時，投票予候選人黃
      秀女。吳朝澤明知李彩蘭交付之上開款項係用以約定不正
      行使投票權之對價，仍基於有投票權人收受賄賂之犯意及
      與李彩蘭共同基於行求賄賂之犯意聯絡，予以收受，未予
      拒絕。嗣後吳朝澤於其前揭住處欲交付五百元給吳永棋，
      請吳永棋於縣議員選舉時，投票支持黃秀女，惟吳永棋並
      未收受該五百元，吳朝澤因此未將收受上開款項中之五百
      元轉交予吳永棋，李彩蘭就吳朝澤未轉交之賄款部分僅止
      於行求賄賂之階段。
（三）李彩蘭於九十八年十一月中旬某日晚上，於南投縣草屯鎮
      ○○街二三之一八號住處，向其友人蔡麗換表示，以每票
      五百元之代價，意欲向蔡麗換行賄一千元，計買二票，要
      蔡麗換及其家人於上開縣議員選舉時，投票予候選人黃秀
      女，惟蔡麗換因念其與李彩蘭之交情，婉拒收受上開款項
      ，表示會支持候選人黃秀女，李彩蘭因而未能對蔡麗換交
      付賄賂，僅止於行求賄賂之階段。
二、嗣經臺灣南投地方法院檢察署檢察官據報後，指揮法務部調
    查局南投縣調查站及南投縣政府警察局等相關單位循線查獲
    上情。李彩蘭於偵查中自白犯行，廖洪滿於偵查中主動交出
    所收受之賄賂一千五百元；吳朝澤於偵查中主動交出所收受
    之賄賂一千元。
三、案經法務部調查局南投縣調查站移送及南投縣政府警察局、
    南投縣政府警察局草屯分局報告臺灣南投地方法院檢察署檢
    察官偵查起訴。
    理  由
壹、證據能力部分
一、按被告以外之人於偵查中向檢察官所為陳述，除顯有不可信
    之情況者外，得為證據，此於刑事訴訟法第一百五十九條之
    一第二項定有明文。偵查中對被告以外之人（包括證人、鑑
    定人、告訴人、被害人及共同被告等）所為之偵查筆錄，或
    被告以外之人向檢察官所提之書面陳述，性質上均屬傳聞證
    據。惟現階段刑事訴訟法規定檢察官代表國家偵查犯罪、實
    施公訴，依法其有訊問被告、證人及鑑定人之權，證人、鑑
    定人且須具結，而實務運作時，檢察官偵查中向被告以外之
    人所取得之陳述，原則上均能遵守法律規定，不致違法取供
    ，其可信度極高，職是，被告以外之人前於偵查中已具結而
    為證述，除反對該項供述得具有證據能力之一方，已釋明「
    顯有不可信之情況」之理由外，不宜以該證人未能於審判中
    接受他造之反對詰問為由，即遽指該證人於偵查中之陳述不
    具證據能力。且所謂不可信性情況，法院應審酌被告以外之
    人於陳述時之外在環境及情況，例如：陳述時之心理狀況、
    有無受到外力干擾等，以為判斷之依據。經查本案證人廖洪
    滿、吳朝澤、蔡麗換、廖建洲、吳瑞能等人於檢察官偵查中
    以證人之身分為陳述前，業經告以具結義務及偽證處罰，後
    並命其等朗讀結文後具結在卷，其等係於負擔偽證罪之處罰
    心理下證述，並以具結擔保其供述之真實性，又無受其他不
    當外力干擾之情形，其等未曾提及檢察官在偵查時有不法取
    供之情形，且本案上訴人即被告李彩蘭（以下簡稱為被告）
    及其選任辯護人在本院審理時，亦未主張或釋明上開證人於
    偵查中向檢察官為陳述時，其外在環境及情況具有「顯有不
    可信之情況」。依據上開說明，其等於偵查中之證言自均具
    有證據能力。又本案被告在臺灣南投地方法院檢察署九十九
    年度選偵他字第八六號、同署九十九年度選偵字第八四、八
    九號黃秀女等違反公職人員選舉罷免法刑事案件檢察官偵查
    中，亦據檢察官先告以具結義務及偽證處罰，並命其朗讀結
    文並具結在卷後，再為證述。被告及其選任辯護人在本院審
    理時，亦同未主張或釋明被告於上開案件偵查中以證人身分
    向檢察官為陳述時，其外在環境及情況具有「顯有不可信之
    情況」。依據同上說明，被告於偵查中之上開證言亦堪認定
    具有證據能力。
二、次按被告以外之人（包括證人、鑑定人、告訴人、被害人及
    共同被告等）於審判外之陳述雖不符刑事訴訟法第一百五十
    九條之一至之四等四條之規定，而經當事人於審判程序同意
    作為證據，法院審酌該言詞陳述或書面陳述作成時之情況，
    認為適當者，亦得為證據；當事人、代理人或辯護人於法院
    調查證據時，知有刑事訴訟法第一百五十九條第一項不得為
    證據之情形，而未於言詞辯論終結前聲明異議者，視為有前
    項之同意；此於同法第一百五十九條之五定有明文。立法意
    旨在於傳聞證據未經當事人之反對詰問予以核實，原則上先
    予排除。惟若當事人已放棄反對詰問權，於審判程序中表明
    同意該等傳聞證據可作為證據；或於言詞辯論終結前未聲明
    異議，基於尊重當事人對傳聞證據之處分權，及證據資料愈
    豐富，愈有助於真實發見之理念，且強化言詞辯論主義，使
    訴訟程序得以順暢進行，上開傳聞證據亦均具有證據能力。
    茲查本案證人廖洪滿、吳朝澤、蔡麗換、廖建洲等人於司法
    警察調查中所為之陳述，其性質固屬傳聞證據，且查無符合
    同法第一百五十九條之一至之四等前四條之情形；惟其等所
    為之上開警詢筆錄內容，業經原審法院及本院在審理時依法
    踐行調查證據程序，而檢察官、被告及其選任辯護人均未於
    原審法院及本院審理期日言詞辯論終結前，對上開證據之證
    據能力為爭議。本院審酌上開筆錄作成時，較無人情施壓或
    干擾，亦無不當取供之情形，認為以之作為本案之證據亦屬
    適當，是上開證人等在司法警察調查時之陳述，亦均具有證
    據能力。
三、再按傳聞法則乃對於被告以外之人於審判外之言詞或書面陳
    述而為之規範。本案證人廖洪滿、吳朝澤主動交出之賄賂共
    計二千五百元，係屬物證。卷附之南投縣議會第十七屆選舉
    第二選舉區選舉公報，為中央選舉委員會依臺灣省南投縣草
    屯鎮第十六屆鎮長選舉及其結果依職權所登載之選舉資料，
    卷附之全戶戶籍資料查詢結果（吳永棋）一張，係以電腦連
    線戶政機關所下載內容為戶政機關依法登記掌管之資料之戶
    籍資料，二者均以電腦連線至戶政機關及中央選舉委員會南
    投縣選舉委員會網站後，以電腦科學、機械之方式所列印。
    以上證據與卷附之南投縣草屯鎮戶政事務所九十九年四月三
    十日草戶字第○九九○○○一一一八號函暨函附之南投縣第
    十六屆縣長暨第十六屆鎮長暨第十七屆議員選舉之選舉人名
    冊二張，性質上均非屬供述證據，自無刑事訴訟法第一百五
    十九條第一項所規定之傳聞法則之適用，而上開證物與本案
    具有關聯性，亦無證據證明係公務員違法取得之物，依法自
    得作為本案認定事實證據。
貳、犯罪事實之認定部分
一、本案被告對伊為使南投縣第二選區（草屯、中寮選區）登記
    第十號候選人黃秀女能順利當選，確有與黃秀女基於接續對
    於有投票權之人行求、交付賄賂，而約其投票權為一定之行
    使及預備對有投票權人交付賄賂，約其投票權為一定之行使
    之犯意聯絡，由黃秀女於九十八年十一月中旬某日下午某時
    許，在南投縣草屯鎮○○里○○街二三之一八號即伊所經營
    之豆花店，將五百元之鈔票十張（共計五千元）交付給伊，
    伊亦收受並應允在黃秀女之選區內以每票五百元之代價為黃
    秀女買票之事實，已於臺灣南投地方法院檢察署九十九年度
    選偵他字第八六號、同署九十九年度選偵字第八四、八九號
    黃秀女等違反公職人員選舉罷免法刑事案件檢察官偵訊時，
    證述此情無誤。被告此後之上開犯罪事實，亦據被告於本案
    之警、偵訊中，及於原審法院及本院審理時，均坦白承認；
    並經證人廖洪滿、吳朝澤及蔡麗換於警、偵訊及原審法院審
    理時證述下列各情明確：
（一）證人廖洪滿於調查員詢問及檢察官訊問時均證稱：大約在
      九十八年十二月三日前二、三個禮拜某日晚上，我吃完晚
      飯後在南投縣草屯鎮○○街散步時，遇到鄰居即被告要我
      支持縣議員候選人黃秀女，被告並問我家中有幾位有投票
      權，我告知有五位，被告遂拿出四張五百元鈔票給我，並
      表示改天會再補給我五百元，要向我及我的家人買五票，
      我有答應被告會支持候選人黃秀女，我返家後，因我女兒
      告訴我不能拿這樣的錢，可是我想全部拿去還又不好意思
      ，遂於當天晚上或隔天早上向被告表示會幫忙她投三票給
      黃秀女，並返還其中的五百元予被告，被告原本要補給我
      的五百元，我也不要了等語（見選他字第五九號偵卷第三
      二、三三、四二至四四頁）。證人廖洪滿於原審法院審理
      中證稱：九十八年十二月南投縣議員選舉前某日，我晚上
      出去散步時，在南投縣草屯鎮○○街遇到被告，我有告訴
      被告家中有五個人有投票權，被告當時有拿四張五百元的
      鈔票給我，請我支持候選人黃秀女，並表示要再補給我五
      百元，我收下二千元時有向被告表示會投給黃秀女，後來
      因為我家裡的人沒有全部都要投給黃秀女，我只好跟被告
      說我家只有三票，並將五百元退還給被告，僅收受一千五
      百元等語（見原審法院卷第三九至四二頁）。
（二）證人吳朝澤於偵訊時證稱：於九十八年十一月底某日晚上
      ，被告到我家中，給我一千元，拜託我投票給登記十號的
      縣議員候選人黃秀女，我本來不想收，是被告一直拜託我
      才收下，拿錢給我的確實是被告，不是吳瑞能等語（見選
      偵字第二三號偵卷第一八四頁）。證人吳朝澤復於原審法
      院審理時證稱：「（問：九十八年十二月南投縣議員選舉
      之前，被告李彩蘭有無拿錢給妳？）有拿錢給我，被告李
      彩蘭拿一千元給我，買二票，買我及我兒子吳永棋，吳永
      棋與我不同戶籍，吳永棋的地址我不知道，我只知道吳永
      棋是住炎峰里，被告李彩蘭叫我將五百元轉交給我兒子吳
      永棋」、「（問：被告李彩蘭是在那邊碰到你，拿錢給你
      ？）被告李彩蘭來我家，問我說有無人向你買票，我跟被
      告李彩蘭說沒有，被告李彩蘭說買二票，一票買我，一票
      要買我兒子吳永棋」、「（問：當時被告李彩蘭是否問你
      家裡有幾票？）沒有問，被告李彩蘭直接跟我說要買二票
      」、「（問：被告李彩蘭拿錢給你時，有無說投票支持何
      候選人？）叫我投票投給十號黃秀女」、「（問：被告李
      彩蘭是否在九十八年十一月底拿錢給你的？）事隔時間太
      久我忘記了」、「（問：你在檢察官訊問時陳述，被告李
      彩蘭是在九十八年十一月底拿錢給你，是否實在？）實在
      」、「（問：被告李彩蘭拿錢給你的時候，你是否對被告
      李彩蘭說同意投票給黃秀女？）我只有把錢收下來，沒有
      對被告李彩蘭講什麼話」等語（見原審法院卷第四三至四
      五頁）。又證人吳朝澤雖曾於調查員詢問及九十八年十二
      月三日偵訊時證述：於九十八年十二月三日前十幾天，有
      一個綽號「歪嘴明」或「阿明」（台語）的人來我家，要
      以每票五百元之代價，向我及我的家人買二票，要我投票
      給登記十號的縣議員候選人黃秀女，並給我一千元云云（
      見選他字第五九號偵卷第六七、八五頁）。惟查，證人吳
      瑞能於偵訊中證稱：伊並無拿錢給吳朝澤，要他支持縣議
      員候選人黃秀女等語（見選偵字第二三號偵卷第一七六頁
      ），證人吳朝澤於九十九年一月二十日偵訊中亦證稱：拿
      錢給我的確實是被告，不是吳瑞能等語（見選偵字第二三
      號偵卷第一八四頁）；於原審法院審理時證述：「（問：
      你在調查站詢問及九十八年十二月三日檢察官偵訊中，為
      何說是被告李彩蘭的同居人『歪嘴明』或『阿明』拿給你
      的？）我當時緊張講錯了，確實是李彩蘭拿錢給我的」等
      情（見原審法院卷第四四頁）。堪認確係被告交付一千元
      之賄款予證人吳朝澤無誤。
（三）證人蔡麗換於調查員詢問時證稱：被告於縣議員選舉前約
      一個星期左右，告訴我她有欠黃秀女人情，要求我投票支
      持候選人黃秀女，同時拿一千元給我，我當場告訴被告，
      我們是朋友，妳要我幫忙我就幫忙，但錢我不收等語（見
      選偵字第二三號偵卷第一四二頁）；於偵訊時證稱：被告
      於九十八年十二月四日前一個星期左右，私底下給我一千
      元，要我支持黃秀女，但我想我們是鄰居，就沒有收下那
      一千元等語（見選偵字第二三號偵卷第一四四至一四五頁
      ）；證人蔡麗換於原審法院審理中證稱：於九十八年十二
      月南投縣議員選舉前某日晚上，我去被告家裡聊天，被告
      拿一千元給我，叫我要支持縣議員候選人黃秀女，被告沒
      有特別跟我說要跟我哪一位家人買票，只是請我跟我的家
      人支持黃秀女，我當場就跟被告說妳賺錢很辛苦，我會支
      持，但不會收錢，當場我沒有收下被告給的一千元等語（
      見原審法院卷第四六、四七頁）。
二、又查，黃秀女為南投縣議會第十七屆議員選舉第二選舉區登
    記第十號參選之候選人，此有南投縣議會第十七屆選舉第二
    選舉區選舉公報一紙在卷可稽（見原審法院卷第六六頁）。
    而證人廖洪滿係設籍於南投縣草屯鎮○○里○○街二三之一
    四號，其家人廖建洲、廖明洲、廖玉如及陳永珍亦設籍於同
    址；證人吳朝澤係設籍於南投縣草屯鎮○○里○○街二三之
    一五號，其子吳永棋係設籍於南投縣草屯鎮○○里○○路六
    ○二號五樓之二；證人蔡麗換係設籍於南投縣草屯鎮○○里
    ○○街二三之一五號，其等均為南投縣第十七屆縣議員選舉
    之投票權人，此有南投縣草屯鎮戶政事務所九十九年四月三
    十日草戶字地０９９０００１１１８號函暨函附之南投縣第
    十六屆縣長暨第十六屆鎮長暨第十七屆議員選舉之選舉人名
    冊二張、全戶戶籍資料查詢結果（吳永棋）在卷可證（見原
    審法院卷第五六至五八、六四頁）。
三、按公職人員選舉罷免法第九十九條第一項投票行賄罪，以對
    於有投票權之人，行求期約或交付賄賂或其他不正利益，而
    約其不行使投票權或為一定之行使者為構成要件。其行求期
    約、交付行為，係屬階段行為，其行求賄選階段，屬行賄者
    單方意思表示行為，不以相對人允諾為必要，而交付賄選階
    段，除行賄者有實施交付賄賂行為外，因對收受賄賂者，刑
    法第一百四十三條有投票受賄罪之處罰規定，二者乃必要共
    犯中之對向犯，以二個以上之行為者，彼此相互對立之意思
    經合致而成立犯罪，雖不以收受者確已承諾，或進而為一定
    投票權之行使為必要，仍須於行賄人交付賄賂或其他不正利
    益時，受交付之相對人對其交付之目的已然認識而予收受，
    其交付賄賂或其他不正利益之犯行始克成立，行賄者方得論
    以交付賄賂罪（最高法院九十四年度台上字第三八一九號判
    決意旨參酌）。經查：
（一）被告交付上開金錢予證人廖洪滿時，已明白表示希望證人
      廖洪滿支持候選人黃秀女，證人廖洪滿於調查時及偵訊中
      亦均證稱：因為我收了被告的錢，當然會考慮要投票給黃
      秀女等語（見選他字第五九號偵卷第三二、四四頁）；於
      原審法院審理時證稱：我有跟被告說好，會投給黃秀女等
      語（見原審法院卷第四二頁）；足見被告交付二千元予證
      人廖洪滿時，既以表明是向證人廖洪滿及其家人行賄買票
      之對價，證人廖洪滿亦知悉被告所說的請託之意，並進而
      收受該賄賂，被告與證人廖洪滿乃基於投票賄賂之意思表
      示合致，而分別交付、收受該賄賂。
（二）又證人吳朝澤雖於調查員詢問時證稱：其沒有要投給黃秀
      女等語（見選他字第五九號偵卷第六七頁），並於原審法
      院審理中證稱：「（問：被告李彩蘭拿錢給妳的時候，妳
      是否對被告李彩蘭說同意投票給黃秀女？）我只有把錢收
      下來，沒有對被告李彩蘭說什麼話」等語（見原審法院卷
      第四四、四五頁）。惟被告交付一千元予證人吳朝澤時，
      既已表明係為要求證人吳朝澤及其子吳永棋投票支持黃秀
      女，而證人吳朝澤亦知悉被告所說之選舉請託支持之意，
      而收受該金錢，證人吳朝澤雖未對被告言明會支持候選人
      黃秀女，然揆諸上開說明，證人吳朝澤對被告交付上開金
      錢之目的已然認識，而予收受，堪認被告與證人吳朝澤就
      交付賄賂及收受賄賂已有意思表示合致，而分別交付、收
      受該賄賂。
四、次按（修正前）公職人員選舉罷免法第九十條之一第一項之
    對於有投票權之人，行求期約或交付賄賂或其他不正利益，
    而約其不行使投票權或為一定之行使罪，並未有處罰未遂犯
    之特別規定（修正前後均同），是著手犯該條之罪而實行不
    遂者，自無從以未遂犯論擬。如已對於有投票權人行求，嗣
    交付賄賂未遂者，雖未達構成期約或交付賄賂罪，仍應成立
    該條所定之行求賄賂罪（最高法院九十七年度台上字第一九
    一號判決意旨參酌）。茲查：
（一）被告本欲交付賄款一千元向證人蔡麗換及其家人行賄買票
      二票，而為證人蔡麗換所婉拒，被告因而未能對蔡麗換行
      賄得逞乙情，業據證人蔡麗換於調查員詢問、偵訊及原審
      法院審理中證述明確，業如上述。被告雖已向證人蔡麗換
      請託支持候選人黃秀女，並欲交付賄款一千元，然為證人
      蔡麗換拒絕收受該賄賂，又被告與證人蔡麗換亦無將來交
      付、收受賄賂之期約賄賂行為，是此部分被告僅止於單方
      意思表示之行求賄賂階段。
（二）查被告於事實欄一、(二)、所示之時間、地點，交付一千元
      予證人吳朝澤，並約定於投票時支持候選人黃秀女，而行
      賄證人吳朝澤時，一併囑託證人吳朝澤轉交賄款予吳永棋
      ，嗣後吳朝澤於其前揭住處欲交付五百元給吳永棋，請吳
      永棋於縣議員選舉時，投票支持黃秀女，惟吳永棋並未收
      受該五百元，證人吳朝澤因此未將賄款五百元轉交予吳永
      棋乙情，業據證人吳永棋於原審法院審理時證述：我父親
      吳朝澤有跟我說要投票給候選人黃秀女，並表示要拿五百
      元給我，但我沒有拿等情（見原審法院卷第七四頁），及
      經證人吳朝澤於原審法院審理時證稱：「（問：對於證人
      吳永棋剛剛陳述：『我父親吳朝澤有跟我講說候選人要投
      給黃秀女，我父親要拿五百元給我，我沒有拿』，對於證
      人吳永棋所證述有何意見？）證人吳永棋講這樣子沒有錯
      」等語（見原審法院卷第七六頁）明確。足認證人吳朝澤
      欲交付五百元給吳永棋，請吳永棋於縣議員選舉時投票支
      持黃秀女，惟吳永棋並未收受該五百元，是證人吳朝澤未
      將五百元賄款轉交予吳永棋，被告向吳永棋行賄之單方意
      思表示雖已到達吳永棋，然吳永棋並未收受被告之賄款，
      被告就此部分犯行僅止於行求賄賂之階段。
五、按共同正犯之意思聯絡，並不以事前有明確之表示、謀議為
    限，即於行為當時，基於相互之認識，以共同犯罪之意思參
    與者，亦無礙於共同正犯之成立。又共同正犯之成立，祇須
    具有犯意之聯絡，行為之分擔，既不問犯罪動機起於何人，
    亦不必每一階段犯行，均經參與。再共同正犯間，非僅就其
    自己實施之行為負其責任，並在犯意聯絡之範圍內，對於他
    共同正犯所實施之行為，亦應共同負責（最高法院二十七年
    上字第二四八○號判例、七十三年臺上字第一八八六號、第
    二三六四號判例、三十四年上字第八六二號判例、三十二年
    上字一九○五號判例意旨參照）。本案被告上開未及給付委
    託證人廖洪滿轉交賄款之五百元（即預備行求部分），及被
    告已給付並委託證人廖洪滿轉交賄款予其戶內其餘具有投票
    權家屬之賄款一千元（即預備交付部分），及委託證人吳朝
    澤代為轉交五百元賄款予吳永棋之行求賄賂行為，被告分別
    與黃秀女及證人廖洪滿、證人吳朝澤就其等受被告委託轉交
    賄款予其戶內其餘具有投票權家屬及吳永棋之行為，有犯意
    聯絡及行為分擔，依上開最高法院判例見解，被告與黃秀女
    及證人廖洪滿、吳朝澤均在被告犯意聯絡之範圍內，對於他
    共同正犯所實施之行為，亦均應共同負責。
六、此外，復有證人廖洪滿、吳朝澤於偵查中分別交出之賄款一
    千五百元、一千元扣案可憑，堪認被告有對證人廖洪滿、吳
    朝澤交付賄賂；有對證人蔡麗換、吳永棋行求賄賂；有對證
    人廖洪滿其餘有投票權家屬預備交付賄賂及預備行求賄賂。
    另黃秀女因與被告共同為本案上開犯行而經臺灣南投地方法
    院檢察署檢察官以該署九十九年度選偵字第八四、八九號起
    訴書起訴之事實，亦有上開起訴書附於本院調取之上開刑事
    偵查案件卷宗可資佐證。是本案被告之上開任意性自白應與
    事實相符，足堪採信。從而，本案被告之犯罪事證明確，其
    犯行洵堪認定，應依法論科。
、論罪及法律適用部分
一、按投票行賄罪之處罰分別規定於刑法第一百四十四條及公職
    人員選舉罷免法第九十九條第一項，而本案南投縣第十七屆
    縣議員選舉係公職人員選舉罷免法第二條所規定之地方公職
    人員選舉，是公職人員選舉罷免法第九十九條第一項自屬刑
    法第一百四十四條之特別法，依特別法優於普通法之規定，
    應優先適用公職人員選舉罷免法。是核被告所為，係犯公職
    人員選舉罷免法第九十九條第一項之交付賄賂罪。
二、又按公職人員選舉罷免法之投票行賄罪係侵害國家法益之罪
    ，以一行為同時對多數有投票權之人交付賄賂，約其不行使
    投票權或為一定之行使，祇侵害一個國家法益，應僅成立一
    投票行賄罪。而該罪之預備犯，僅止於該罪著手實行前之準
    備階段，若進而實行行賄之行為，即為行賄所吸收，不另論
    罪。則以一行為同時對多數有投票權人行賄，尚且論以一罪
    ，其以一行為同時對多數有投票權之人部分賄選，部分尚在
    預備賄選階段，尤僅能論以一罪（最高法院九十八年度台上
    第九二八號判決、九十八年度台上字第五八八七號判決意旨
    參酌）。本案被告交付證人廖洪滿二千元賄款，除行賄證人
    廖洪滿之五百元外，餘委託證人廖洪滿代為轉交予其戶內具
    有投票權家屬之一千五百元，因證人廖洪滿並未轉交賄款予
    其戶內其餘具有投票權之家屬，是被告就證人廖洪滿未轉交
    賄款部分，尚屬預備階段，原係犯公職人員選舉罷免法第九
    十九條第二項之預備對於有投票權之人，交付賄賂，而約其
    投票權為一定之行使罪（即預備交付賄賂罪）；又被告因身
    上現金不足，未及給予證人廖洪滿之現金五百元部分，因被
    告尚未為交付賄款行為，證人廖洪滿亦未將被告預備行賄一
    事，轉知或轉告其戶內其餘具有投票權之家屬，是被告就此
    部分原係成立公職人員選舉罷免法第九十九條第二項之預備
    對於有投票權之人，行求賄賂，而約其投票權為一定之行使
    罪（即預備行求賄賂罪）；另被告交付證人吳朝澤一千元賄
    款（包括給證人吳朝澤之五百元）時，請其轉知及轉交賄款
    金五百元予有投票權之家屬（即證人吳朝澤之子吳永棋），
    因證人吳朝澤欲交付五百元給吳永棋，請吳永棋於縣議員選
    舉時投票支持黃秀女，惟吳永棋並未收受該五百元，證人吳
    朝澤雖轉知吳永棋，惟並未轉交賄款予其家屬吳永棋，足認
    被告賄選之意思表示，已經由吳朝澤之轉告而到達於有投票
    權之吳永棋，依卷內資料尚不能證明吳永棋已承諾投票支持
    被告，應認被告就證人吳朝澤家屬（即吳永棋）之部分，尚
    屬行求賄賂之階段，此部分原係犯公職人員選舉罷免法第九
    十九條第一項之對於有投票權之人，行求賄賂，而約其投票
    權為一定之行使罪。而被告分別對於有投票權人即證人廖洪
    滿、吳朝澤行賄金額各五百元，及其於交付證人廖洪滿五百
    元賄賂時，同時委請代轉交預備行賄金額一千五百元（均未
    送出）；被告另向證人廖洪滿表示將來再補給不足之五百元
    ，被告於交付證人吳朝澤五百元賄賂時，同時委請代轉交預
    備行賄金額五百元，嗣後證人吳朝澤雖轉知吳永棋，惟並未
    轉交賄款予其家屬吳永棋，原各係同時觸犯公職人員選舉罷
    免法第九十九條第一項之投票交付賄賂、投票行求賄賂及同
    條第二項預備交付賄賂、預備行求賄賂之罪名，然被告係以
    一行為同時實行交付賄賂、行求賄賂、預備交付賄賂及預備
    行求賄賂，因所侵害者僅為一國家法益，並未侵害數法益，
    應僅成立單純一罪，僅論以交付賄賂罪一罪。又被告上開交
    付賄賂予證人廖洪滿及吳朝澤前之低度行求賄賂行為，應均
    為高度之交付賄賂罪所吸收，不另論罪。
三、惟刑法於九十四年二月二日修正公布（九十五年七月一日施
    行）刪除連續犯規定之同時，對於合乎接續犯或包括的一罪
    之情形，為避免刑罰之過度評價，已於立法理由說明委由實
    務以補充解釋之方式，發展接續犯之概念，以限縮數罪併罰
    之範圍。而多次投票行賄之行為，在刑法刪除連續犯規定之
    前，通說係論以連續犯。鑑於公職人員選舉，其前、後屆及
    不同公職之間，均相間隔，選舉區亦已特定，以候選人實行
    賄選為例，通常係以該次選舉當選為目的。是於刑法刪除連
    續犯規定後，茍行為人主觀上基於單一之犯意，以數個舉動
    接續進行，而侵害同一法益，在時間、空間上有密切關係，
    依一般社會健全觀念，難以強行分開，在刑法評價上，以視
    為數個舉動之接續進行，合為包括之一行為予以評價，較為
    合理，於此情形，即得依接續犯論以一罪。否則，如係分別
    起意，則仍依數罪併罰，方符立法本旨（最高法院九十九年
    度第五次刑事庭會議決議意旨）。公訴人於起訴書認應成立
    「集合犯」，此部分法律見解為本院本案所不採取。本案被
    告既係基於使候選人黃秀女當選之單一目的，而以數個舉動
    接續進行本案上開犯行，除侵害同一法益之外，在時間、空
    間上亦有密切關係，依一般社會健全觀念，難以強行分開，
    在刑法評價上，自以視為數個舉動之接續進行，合為包括之
    一行為予以評價，較為合理。故本案被告之上開所為，應認
    係接續犯而論以公職人員選舉罷免法第九十九條第一項之交
    付賄賂罪一罪。
四、被告上開未及給付委託證人廖洪滿轉交賄款五百元（即預備
    行求部分），及被告已給付並委託證人廖洪滿轉交賄款予其
    戶內其餘具有投票權家屬之賄款一千五百元（即預備交付部
    分，證人廖洪滿嗣後退還五百元給被告），及委託證人吳朝
    澤代為轉交賄款五百元予吳永棋之行求賄賂行為，被告上開
    所為，均與黃秀女及分別與證人廖洪滿、吳朝澤有犯意聯絡
    或行為分擔，應論以共同正犯。
五、檢察官起訴書記載被告向廖洪滿行賄一千五百元，經檢察官
    以補充理由書更正為被告向廖洪滿行賄二千元（見原審法院
    卷第六○頁），檢察官就被告未交付廖洪滿而預備行賄之五
    百元部分雖未予起訴，惟此部分犯行與檢察官起訴經本院論
    罪之部分，具有實質上一罪之關係，自為起訴效力所及，本
    院自應併予審理。
六、再按犯公職人員選舉罷免法第九十九條第一項或第二項之罪
    ，在偵查中自白者，減輕其刑，公職人員選舉罷免法第九十
    九條第五項定有明文。經查本案被告於九十八年十二月三日
    、九十八年十二月四日及九十九年一月二十日偵訊時，均坦
    承其本身之投票行賄等犯罪事實（見選他字第五九號偵卷第
    二○八至二一一、二二一頁、選偵字第二三號偵卷第一七七
    頁），符合該法第九十九條第五項前段規定之偵查中自白情
    形，應依上開規定減輕其刑。
七、又公職人員選舉罷免法第九十九條第五項規定犯同條第一項
    投票行賄、第二項預備投票行賄之罪，於偵查中若自白者，
    減輕其刑，倘因而進一步查獲候選人為正犯或共犯者，則可
    減輕或免除其刑，其減輕或免除刑罰之前提要件綜觀該法條
    第五項前、後段規定，自白犯罪須於偵查中為之，始得減輕
    ，而據以進一步查獲候選人犯罪者並可免罰，其旨非僅為鼓
    勵被告自新，更在促使投票行賄者於犯罪經起訴前，刑事訴
    訟程序初啟之偵查階段，即自白犯罪，俾職司偵查之公務員
    因而掌握調查犯罪之先機甚明，此助益偵查、追訴犯罪之規
    範意旨。被告雖於九十九年五月二十五日原審法院審理中供
    稱：伊買票的錢都是黃秀女所給予云云（見原審法院卷第九
    二、九五頁），及於此後又在另案即臺灣南投地方法院檢察
    署九十九年度選偵他字第八六號、同署九十九年度選偵字第
    八四、八九號黃秀女等違反公職人員選舉罷免法刑事案件檢
    察官偵訊時，又證述此情。但被告於本案之偵查中均供述：
    伊係因要還候選人黃秀女人情，才用自己賣豆花的錢，自行
    起意，幫候選人黃秀女買票，黃秀女沒有要伊買票，也不知
    道伊買票等語（見選他字第五九號偵卷第二○五、二○六頁
    、選偵字第二三號偵卷第一七七頁）。經核被告於本案偵查
    中均一再否認黃秀女有參與買票，遲至原審法院審理中始供
    出其買票賄款之來源，斯時距離被告買票行為已逾半年，且
    檢察官亦未因被告在本案偵查中之自白，而查獲候選人黃秀
    女為正犯或共犯之情形，是被告並未符合偵查中自白，因而
    查獲候選人為正犯或共犯之情形，自無公職人員選舉罷免法
    第九十九條第五項後段規定之適用，併此敘明。
八、末按公職人員選舉罷免法第九十九條第三項固規定預備或用
    以行求期約或交付之賄賂，不問屬於犯人與否，沒收之。但
    如其賄賂已交付與有投票權之人收受，因收受者係犯刑法第
    一百四十三條第一項之投票受賄罪，其收受之賄賂應依同法
    條第二項之規定沒收之，如全部或一部不能沒收時，追徵其
    價額。故犯投票行賄罪者，其已交付之賄賂，自應依刑法第
    一百四十三條第二項之規定，於其對向共犯所犯投票受賄罪
    之從刑宣告追徵、沒收，不得再依上開規定沒收。其對向共
    犯所犯刑法第一百四十三條第一項之投票受賄罪，倘經檢察
    官依刑事訴訟法第二百五十三條規定，為職權不起訴處分；
    或依同法第二百五十三條之一規定，為緩起訴處分，上揭已
    交付予對向共犯之賄賂，亦應由檢察官依同法第二百五十九
    條之一規定，聲請法院對該對向共犯宣告沒收，仍不得依公
    職人員選舉罷免法第九十九條第三項規定，對犯投票行賄罪
    或預備犯投票行賄罪之被告宣告沒收（最高法院九十五年度
    台上字第二四○七號、九十六年度台上字第六一五號判決意
    旨參酌）。次按公職人員選舉罷免法第九十九條第三項及刑
    法第一百四十三條第二項之規定，均係刑法第三十八條第三
    項但書所謂之特別規定，採義務沒收主義，倘該應沒收之賄
    賂物係屬金錢時，因金錢為代替物，重在兌換價值，而不在
    原物，自難拘泥於一般沒收原物之理論，故不以當場搜獲扣
    押或仍由犯人持有、管理、支配原物為限，苟經確認其為上
    開預備或用以行求、期約或交付之金錢賄款時，均應適用上
    揭規定宣告沒收（最高法院八十七年台上字第四二一○號、
    八十五年台上字第五六三五號判決、八十六年度台上字第五
    ○二號判決意旨參酌）。經查本案被告預備向證人廖洪滿其
    餘不知情之家屬共四人行賄之各五百元（包括被告未及交付
    予證人廖洪滿之五百元《未扣案》、被告交付予證人廖洪滿
    要其轉交家屬之一千五百元《其中五百元因證人廖洪滿返還
    被告而未據扣案，餘一千元已扣案》），被告向證人吳永棋
    行求賄賂之五百元（即證人吳朝澤本欲轉交五百元予證人吳
    永棋，請吳永棋於縣議員選舉時投票予黃秀女，惟吳永棋並
    未收受之五百元《已扣案》），及證人蔡麗換拒絕收受之一
    千元（未據於本案扣案），被告均未將上開賄款交付予上開
    有投票權人，分別屬被告預備行求、預備交付及行求之賄賂
    ，則不問屬於犯人與否，均應依公職人員選舉罷免法第九十
    九條第三項規定，於被告主刑後宣告沒收之（如附表應沒收
    之賄賂所示）。另被告向證人廖洪滿、吳朝澤行賄，而為證
    人廖洪滿、吳朝澤所收受之各五百元賄款部分，被告既已將
    賄款交付證人廖洪滿、吳朝澤收受，揆諸上開實務見解，應
    於收受賄賂案件中處理，本件自無宣告沒收之必要，附此敘
    明。
肆、原審判決就被告上開所犯予以論罪科刑，固屬有見。惟原判
    決誤認被告上開所犯係屬「集合犯」之實質上一罪，又未認
    定黃秀女係屬共同正犯，以上均有未合。是本案被告之上訴
    意旨指摘原判決未依據公職人員選舉罷免法第九十九條第五
    項之規定減輕或免除其刑及未對其宣告緩刑不當，其上訴雖
    無理由，但原判決既有上開可議之處，仍屬無可維持，自應
    由本院將原審判決予以撤銷改判。爰審酌選舉乃民主政治最
    重要之基石，因公共事務無法由每一個人民親自參與，乃設
    計選舉此一機制，使得選民得以透過投票選舉自己屬意之候
    選人，為其參與政治，亦即透過投票選舉之方式，俾以顯現
    每個人民對於政治之意見，進而實現每位選民對於政治即公
    眾事物之理念，而選民如何決定屬意之候選人，當係由選民
    評選各個候選人之才德、品行、學識、操守、政見而選賢與
    能，無賄選之環境，乃是使每位候選人立於基本的平等點上
    ，不因經濟能力高低，有無能力買票，而影響選舉結果，賄
    選為敗壞選風之主要根源，影響選舉之公正性與社會之風氣
    ，扭曲選舉制度尋求民意之真實性，被告在政府一再宣導維
    護乾淨選風下，仍昧於人情，為他人賄選，其所為已妨害投
    票之公正、公平及純潔，惟被告於偵查中及法院審理中均坦
    承犯行，並表悔意，已知反省，其行賄金額非鉅，且嗣後又
    有供出黃秀女係屬共同正犯等一切犯罪情狀，量處如主文第
    二項所示之刑，並依公職人員選舉罷免法第一百十三條第三
    項之規定宣告褫奪公權三年。又按宣告緩刑，應就被告有無
    再犯之虞，及能否由於刑罰之宣告而策其自新等，加以審酌
    。次按刑事被告如何量定其刑及是否宣告緩刑，為求個案裁
    判之妥當性，法律固賦與法官裁量權，但此項裁量權之行使
    ，並非得以任意或自由為之，仍應受一般法律原則之拘束，
    即必須符合所適用法律授權之目的，並受法律秩序之理念、
    法律感情及慣例等所規範，若故意失出，尤其是違反比例原
    則、平等原則時，得認係濫用裁量權而為違法（參酌最高法
    院九十六年度台上字第五六一六號刑事判決意旨）。又究竟
    有無可認為以暫不執行為適當之情形存在，應就具體個案之
    情形，審酌定之。而緩刑制度，旨在對於初犯及輕微犯罪而
    設，於一定期間，猶豫其刑之執行，於期間屆滿而未撤銷者
    ，刑之宣告失去效力，以啟自新，良法意美，但不得濫用。
    對犯罪情節及危害公共利益重大者，理應從重論科，方符社
    會正義，殊無以暫不執行為適當之可言。經查被告前曾於八
    十三年間因選舉罷免法案件，經本院八十九年度上更(一)字第
    一七號刑事判決判處有期徒刑七月，褫奪公權二年，緩刑三
    年，嗣經提起上訴，經最高法院八十九年度台上字第四五六
    九號刑事判決駁回上訴確定，被告緩刑期滿未經撤銷等情，
    有被告之本院全國前案紀錄表在卷可按。被告為本案犯罪行
    為時，雖於五年內未曾因故意犯罪受有期徒刑以上刑之宣告
    ，惟本院審酌被告既曾因賄選案件經法院判處罪刑確定，並
    給予緩刑之機會後，仍再犯本案賄選案件，足見被告未能因
    前開緩刑之宣告而改過自新，被告不顧國家選舉正常發展，
    輕忽政府一再宣導禁止賄選之政策，無畏立法者業將賄選視
    為惡性嚴重之犯罪行為並規範為最輕本刑為有期徒刑三年以
    上之重罪懲罰，其犯罪所生之危險及損害，尚難認為輕微，
    亦難認為有以暫不執行為適當之情形存在，故本院亦認為不
    宜為緩刑之宣告，併此敘明。
伍、據上論斷，應依刑事訴訟法第三百六十九條第一項前段、第
    三百六十四條、第二百九十九條第一項前段、公職人員選舉
    罷免法第九十九條第一項、第三項、第五項前段、第一百十
    三條第三項、刑法第十一條、第三十七條第二項、第三項，
    判決如主文。
本案經檢察官林惠到庭執行職務。
中    華    民    國    99    年    11    月    24    日
            刑事第三庭    審判長法  官  王  增  瑜
                                法  官  曾  佩  琦
                                法  官  廖  柏  基
以上正本證明與原本無異。
如不服本判決應於收受送達後十日內向本院提出上訴書狀，其未
敘述上訴之理由者，並得於提起上訴後十日內向本院補提理由書
（均須按他造當事人之人數附繕本）「切勿逕送上級法院」。
                                書記官  曾  煜  智
中    華    民    國    99    年    11    月    24    日
附表
┌─┬───┬────┬─────────┬────────┬──────┐
│編│時間  │地點    │行賄對象          │備註            │應沒收之賄賂│
│號│      │        │                  │                │            │
├─┼───┼────┼─────────┼────────┼──────┤
│一│98年11│南投縣草│被告對廖洪滿表示，│被告共給付廖洪滿│扣案預備交付│
│  │月中旬│屯鎮玉峰│要廖洪滿及其具有投│2,000元，其中除 │之賄賂新臺幣│
│  │某日晚│里炎峰街│票權之家屬，以每票│行賄廖洪滿之500 │壹仟元沒收；│
│  │上    │        │500元為代價，計買5│元外，餘1,500元 │未扣案預備交│
│  │      │        │票，投票支持黃秀女│（含廖洪滿退還被│付之賄賂新臺│
│  │      │        │。被告並交付2,000 │告之500元《未據 │幣伍佰元沒收│
│  │      │        │元賄款予廖洪滿，表│扣案》及已扣案之│；未扣案預備│
│  │      │        │示不足之500元後補 │1,000元）均屬被 │行求之賄賂新│
│  │      │        │，惟事後廖洪滿返還│告預備交付之賄賂│臺幣伍佰元沒│
│  │      │        │500元予被告，並表 │。另被告未及給付│收。        │
│  │      │        │示無庸再給不足之50│予廖洪滿之賄款50│            │
│  │      │        │0元，亦未將收受之1│0元（未據扣案） │            │
│  │      │        │,000元轉交予其家屬│，屬被告預備行求│            │
│  │      │        │。                │之賄賂。        │            │
├─┼───┼────┼─────────┼────────┼──────┤
│二│98年11│南投縣草│被告對吳朝澤表示，│吳朝澤未轉交予吳│扣案行求之賄│
│  │月中旬│屯鎮玉峰│要吳朝澤及其子吳永│永棋之500元賄款 │賂新臺幣伍佰│
│  │某日晚│里炎峰街│棋，共2人，以每票 │（已扣案），係屬│元沒收。    │
│  │上    │23之16  │500元為代價，投票 │被告行求之賄賂。│            │
│  │      │號      │支持黃秀女。被告並│                │            │
│  │      │        │交付1,000元予吳朝 │                │            │
│  │      │        │澤，嗣吳朝澤欲交付│                │            │
│  │      │        │500元予吳永棋，請 │                │            │
│  │      │        │吳永棋投票支持黃秀│                │            │
│  │      │        │女時，吳永棋並未收│                │            │
│  │      │        │受該500元。       │                │            │
├─┼───┼────┼─────────┼────────┼──────┤
│三│98年11│南投縣草│被告向蔡麗換表示，│被告因蔡麗換拒絕│未扣案行求之│
│  │月中旬│屯鎮玉峰│要蔡麗換及其有投票│收受而未交付之1,│賄賂新臺幣壹│
│  │某日晚│里炎峰街│權之家屬，以每票50│000元賄款（未扣 │仟元沒收。  │
│  │上    │23之18號│0元為代價，計買2票│案），係屬被告行│            │
│  │      │被告住處│，投票支持黃秀女，│求之賄賂。      │            │
│  │      │        │因蔡麗換拒絕收受，│                │            │
│  │      │        │而未交付。        │                │            │
└─┴───┴────┴─────────┴────────┴──────┘
附錄本案論罪科刑法條
公職人員選舉罷免法第九十九條第一項：
對於有投票權之人，行求期約或交付賄賂或其他不正利益，而約
其不行使投票權或為一定之行使者，處三年以上十年以下有期徒
刑，得併科新臺幣一百萬元以上一千萬元以下罰金。

司法院資訊處製作；財團法人民間司法改革基金會備份。
